ACORDAO-COMPLETO-2548913

ACÓRDÃO 6043/2022 ATA 33/2022 - PRIMEIRA CÂMARA

VISTOS, relatados e discutidos estes autos de pedido de reexame interposto contra o Acórdão 18596/2021-TCU-Primeira Câmara, por meio do qual foi negado registro à aposentadoria da sra. Erondina Gomes de Sousa,
ACORDAM os Ministros do Tribunal de Contas da União, reunidos em sessão da Primeira Câmara, com fulcro no art. 48 da Lei 8.443/1992, c/c o art. 286 do Regimento Interno, e diante das razões expostas pelo Relator, em:
9.1. conhecer do pedido de reexame interposto pela Câmara dos Deputados para, no mérito, negar a ele provimento;
9.2. dar ciência desta deliberação à recorrente e à interessada.

Pedido de reexame contra deliberação em que negado registro a ato de aposentadoria emitido pela Câmara dos Deputados.

Primeira Câmara

Câmara dos Deputados.

3. Interessados/Responsáveis/Recorrentes:
3.1. Interessada: Erondina Gomes de Sousa (XXX.504.911-XX).
3.2. Recorrente: Câmara dos Deputados (00.530.352/0001-59).

13.1. Ministros presentes: Walton Alencar Rodrigues (Presidente), Benjamin Zymler (Relator) e Jorge Oliveira.
13.2. Ministro-Substituto convocado: Weder de Oliveira.
13.3. Ministro-Substituto presente: Augusto Sherman Cavalcanti.

BENJAMIN ZYMLER

Ministro Vital do Rêgo.

Adoto como relatório, com os ajustes de forma pertinentes, a instrução elaborada no âmbito da Secretaria de Recursos (Serur) , acolhida pelo corpo diretivo da unidade técnica e pelo representante do Ministério Público nos autos:
"INTRODUÇÃO
1.	Trata-se de pedido de reexame (peça 13) interposto pela Câmara dos Deputados contra o Acórdão 18596/2021-TCU-Primeira Câmara (peça 8) , que teve como relator o Excelentíssimo Senhor Ministro Vital do Rêgo.
1.1.	A deliberação recorrida apresenta o seguinte teor:
'9.1. considerar ilegal o ato de concessão de aposentadoria emitido em favor de Erondina Gomes de Sousa, recusando o registro; 
9.1.1. dispensar a devolução dos valores indevidamente recebidos até a data da ciência, pela Câmara dos Deputados, do presente acórdão, com base no Enunciado 106 da Súmula da Jurisprudência do TCU; 
9.2. determinar à Câmara dos Deputados, com base no art. 45 da Lei 8.443/1992, que: 
9.2.1. faça cessar os pagamentos decorrentes do ato impugnado, comunicando ao TCU, no prazo de 15 (quinze) dias, as providências adotadas, nos termos do art. 262, caput, do Regimento Interno do TCU, art. 8º, caput, da Resolução-TCU 206/2007 e art. 19, caput, da Instrução Normativa TCU 78/2018; 
9.2.2. promova o ajuste na parcela percebida a título de incorporação de quintos nos proventos de Erondina Gomes de Sousa para os valores anteriores à vigência da Lei 13.323/2016; 
9.2.3. após o ajuste mencionado no subitem 9.2.2, promova o destaque da parcela excedente de 'quintos' incorporados pela interessada posteriormente a 8/4/1998, transformando-a em parcela compensatória a ser absorvida por quaisquer reajustes futuros, consoante decidido pelo Supremo Tribunal Federal no Recurso Extraordinário 638.115, caso a respectiva incorporação não tenha se fundamentado em decisão judicial transitada em julgado; 
9.2.4. comunique à interessada o teor desta decisão, alertando-a de que o efeito suspensivo proveniente da interposição de eventual recurso não a exime da devolução dos valores percebidos indevidamente após a respectiva notificação, caso o recurso não seja provido' (destacamos e sublinhamos) .
HISTÓRICO 
2. 	O ato de aposentadoria de Erondina Gomes de Sousa foi julgado ilegal, em razão da incorporação de parcelas de quintos, referentes ao exercício de funções após o advento da Lei 9.624/1998, em desacordo com o entendimento da Corte de Contas e do STF, no RE 638/115/CE.
2.1. 	Assim, expediu-se determinação ao órgão de origem para que promovesse o destaque das parcelas de quintos incorporadas posteriormente a 8/4/1998, sem amparo em decisão judicial transitada em julgado, transformando-as em parcela compensatória a ser absorvida por quaisquer reajustes futuros, nos termos da modulação de efeitos assegurada pelo STF (voto, peça 9, p. 1, itens 5-7) . 
2.2. 	Detectou-se, ainda, que os valores dos quintos incluídos nos proventos da interessada foram indevidamente reajustados pelos índices previstos na Lei 13.323/2016, que não se caracteriza como uma lei de revisão geral da remuneração dos servidores públicos federais (voto, peça 9, p. 1, itens 8-13) .  
ADMISSIBILIDADE
3.	Reitera-se o exame de admissibilidade realizado pelo Sar/Serur (peça 14) , que opinou pelo conhecimento do recurso, nos termos do artigo 48 da Lei 8.443/1992, c/c os artigos 285 e 286, parágrafo único, do RI/TCU [...].
EXAME DE MÉRITO
4.	Delimitação
4.1.	Constitui objeto do presente recurso definir se:
a)	é possível a incorporação de quintos com contagem de tempo residual, com amparo no art. 5º da Lei 9.624/1998;
b) é o caso de transformar os quintos relativos ao período posterior a 8/4/1998 em 'Parcela Compensatória' a ser absorvida por quaisquer reajustes futuros, conforme modulação de efeitos prevista no RE 638.115/CE;
c)	houve afronta ao RE 638.115/CE pelo acórdão recorrido ao considerar ilegal o ato de aposentadoria que contempla o pagamento de quintos incorporados após 8/4/1998; e
d) é possível o reajuste dos quintos pelas Leis 11.169/2005 e 13.323/2016.
5.	Da possibilidade de incorporação de quintos com contagem de tempo residual 
5.1.	Aduz a Câmara dos Deputados que é possível a utilização de tempo residual para a concessão de quintos à ex-servidora nos seguintes argumentos.
5.2.	O Supremo Tribunal Federal, no RE 638.115/CE, firmou entendimento no sentido da impossibilidade de incorporação de quintos, decorrente do exercício de funções comissionadas no período compreendido entre a edição da Lei 9.624/1998 e a MP 2.225-45/2001, por falta de amparo legal (peça 13, p. 12) .
5.3.	Contudo, não foi tratada naquele RE a incorporação com contagem de tempo residual existente em 10/11/1997, que tem amparo no art. 5º da Lei 9.624/1998. No voto condutor do Acórdão 5455/2018-TCU-Segunda Câmara, o Ministro José Múcio Monteiro ressaltou que a jurisprudência da Corte de Contas permite o aproveitamento do tempo residual existente em 10/11/1997 para incorporar parcela de décimo, com posterior transformação em VPNI, independente do interstício de doze meses ter se completado até 4/9/2001, bastando que o período tenha se iniciado anteriormente a novembro de 1997. No mesmo sentido, o Acórdão 5785/2020-TCU-Primeira Câmara, de relatoria do Ministro Bruno Dantas (peça 13, p. 13) .
5.4.	Informa que foram consideradas as seguintes funções comissionadas para a concessão da vantagem quintos/décimos (peça 13, p. 14) :

5.5.	Assevera que houve a utilização de tempo residual de exercício de função comissionada existente em 10/11/1997, para a concessão de uma parcela de 2/10 da vantagem pessoal à ex-servidora Erondina Gomes de Sousa (de 28/7/1997 a 27/7/1998) .  Contudo, com fundamento no art. 5º da Lei n. 9.624/1998, bem como no entendimento dessa Corte, a interessada faz jus à incorporação de 1/10 de FC-04 com base na utilização de período residual (peça 13, p. 14-15) .
5.6. 	Assim, deve ser reconhecida a legalidade da incorporação de 1/10 da FC-04 pela aposentada Erondina Gomes de Sousa, fundada na utilização de tempo residual (art. 5º da Lei 9.624/1998) .  O restante 1/10 de FC-04, incorporado após 8/4/1998 além do limite previsto no art. 5º da Lei n. 9.624/1998, deverá ser transformado em parcela compensatória, conforme o entendimento do Tribunal de Contas da União e também do Supremo Tribunal Federal (peça 13, p. 15) .
Análise
5.7.	Colhe-se da jurisprudência selecionada do TCU, com arrimo no Acórdão 9746/2021-TCU-Segunda Câmara, o seguinte enunciado: 
'É assegurado, nos termos do art. 5º da Lei 9.624/1998, o cômputo do tempo residual de exercício de funções comissionadas existente em 10/11/1997, não empregado para a concessão de quintos, para incorporação de parcela de décimo, com termo final, a qualquer tempo, na data em que o servidor completar o interstício de doze meses, de acordo com a sistemática definida na redação original do art. 3º da Lei 8.911/1994' (grifos acrescidos) .
5.8.	Nesse sentir, entende-se que o cômputo do tempo residual de exercício de funções comissionadas existente em 10/11/1997, referentes ao período de 28/7/1997 a 27/7/1998, não empregado para a concessão de quintos, pode ser utilizado para incorporação de parcela de décimo, e não de 2 (dois) décimos, como adotado no órgão de origem e que consta do ato concessório de peça 3. É dizer: deve ser elaborado novo ato concessório de aposentadoria da interessada, escoimado das irregularidades aqui examinadas, e encaminhado a esta Corte de Contas, não havendo, por isso, se falar em transformação do décimo indevido em parcela compensatória.
5.9. 	Posta assim a questão, opina-se no sentido de que os argumentos da recorrente devem ser rejeitados.
6. Da transformação dos quintos em 'Parcela Compensatória' 
6.1. 	Informa o órgão de origem que 1/10 de FC-04 (28/7/1997 a 27/7/1998) concedidos a Erondina Gomes de Sousa foram transformados em parcela compensatória a ser absorvida por reajustes futuros (peça 13, p. 15, item 39) .
Análise 
6.2. 	Mediante o subitem 9.2.3 do acórdão recorrido, foi determinado à Câmara dos Deputados que promovesse o destaque das parcelas excedentes de 'quintos' incorporados pela interessada posteriormente a 8/4/1998, transformando-as em parcela compensatória a ser absorvida por quaisquer reajustes futuros, consoante decidido pelo Supremo Tribunal Federal no Recurso Extraordinário 638.115, caso as respectivas incorporações não tenham se fundamentado em decisão judicial transitada em julgado. 
6.3. 	Conforme informações prestadas pelo órgão de origem, 1/10 de FC-04 (28/7/1997 a 27/7/1998) passaram a ser percebidos por Erondina Gomes de Sousa sob a forma de parcela compensatória absorvível por reajustes futuros (peça 13, p. 15, item 39) . 
6.4. 	Vale lembrar que não houve a observância dos requisitos para a utilização do tempo residual, quando se concedeu mais de uma parcela de décimos (2/10 de FC-04) para Erondina Gomes de Sousa, referentes ao exercício de função, no período 28/7/1997 a 27/7/1998 (peça 13, p. 14) . Por isso, esses dois décimos também se encontram sujeitos à determinação da Corte de Contas para transformação em parcelas compensatórias absorvíveis por reajustes futuros. 
6.5. 	Havendo interesse da servidora, pode ser empregado tempo residual para a concessão de uma parcela de décimo (1/10 de FC-04) . Caso opte por continuar percebendo 2/10 de FC-04, deve ser cumprida a determinação do TCU para transformação em parcelas compensatórias a serem absorvidas por reajustes futuros. 
6.6. 	Assim, não há nada a reparar com relação ao que foi determinado no subitem 9.2.3 do acórdão recorrido.
7.	Da possível afronta ao RE 638.115/CE pelo acórdão recorrido ao considerar ilegal o pagamento de quintos/décimos incorporadas após 8/4/1998
7.1.	O STF, em julgamento de embargos de declaração no RE 638.115/CE, reposicionou-se acerca da matéria e, embora tenha mantido o entendimento pela ilegalidade do pagamento da vantagem de quintos posteriores a 8/4/1998, modulou sua decisão, reconhecendo ser indevida a cessação imediata de pagamento daqueles amparados por decisão judicial transitada em julgado  (peça 13, p. 13-14) .
Análise
7.2.	No julgamento pela ilegalidade do ato de aposentadoria, contido no presente processo, considerou-se que o STF deixou assente que a incorporação de quintos, no período de 8/4/1998 até 4/9/2001, ofende o princípio da legalidade, nos termos da tese firmada em sede de repercussão geral, Tema 395. 
....................................................................................................................................................................
7.4.	Assim, mesmo nas situações em que as parcelas de quintos/décimos foram incorporadas após 8/4/1998, com base em decisão judicial transitada em julgado, o ato concessório de aposentadoria é ilegal e não é registrado. O provimento judicial somente impede a suspensão dos pagamentos das parcelas indevidas. Acerca da questão, cabe trazer à baila excerto do voto condutor do Acórdão 3842/2020-TCU-Primeira Câmara (Relator Ministro Walton Alencar Rodrigues) :
'A esta altura, todavia, nova decisão do STF, proferida em embargos de declaração com efeitos infringentes, opostos no âmbito do mesmo RE 638.115/CE, alterou o entendimento até então tranquilamente adotado. Em 18/12/2019, o Plenário do STF modulou os efeitos da decisão para, no que interessa a estes autos, acolher parcialmente os embargos de declaração, com efeitos infringentes, e 'reconhecer indevida a cessação imediata do pagamento dos quintos quando fundado em decisão judicial transitada em julgado'.
A decisão divulgada no sítio eletrônico do STF não afasta a ilegitimidade do pagamento dos quintos nas condições anteriormente descritas, mas modula efeitos para os que os recebem por força de decisão judicial, transitada ou não em julgado, e de decisão administrativa.
Feita tal distinção e devidamente caracterizada inadequação do benefício aos dispositivos legais aplicáveis à matéria, é certo que o recente julgado do STF não pode compelir esta Casa, cuja competência de apreciar a legalidade de atos de pessoal foi atribuída pela própria Constituição Federal (art. 71, inciso III) , a contrariar suas convicções, a jurisprudência consolidada dos tribunais superiores e os fatos consignados nos autos, para registrar ato de pessoal manifestamente irregular, salvo na esporádica hipótese de trânsito em julgado de processo em que o TCU foi parte e que teve por finalidade específica o respectivo registro (vide MS 23.665/DF e MS 22.009/MG) , que não é o caso destes autos.
............................................................................................................................................
Em circunstâncias análogas, este Tribunal tem considerado ilegais e negado registro aos atos de aposentadoria que contêm parcelas conferidas pelo Judiciário em contrariedade com o entendimento do TCU, sem, contudo, determinar a suspensão do pagamento nem informar sobre a possibilidade de edição de novo ato eivado das irregularidades. Nesse sentido, cito, entre outros, os Acórdãos 1.910/2004 e 11.079/2019, da 1ª Câmara, 5.797/2014, da 2ª Câmara, e 1.857/2003, do Plenário.
............................................................................................................................................
Ao deixar de determinar a suspensão do pagamento, o TCU evita que o jurisdicionado seja forçado a escolher entre obedecer à sua ordem, sujeitando-se a detenção, multa e prisão em flagrante por descumprimento de decisão judicial, e ignorá-la, sujeitando-se à multa do art. 58 da Lei 8.443/1992'.
7.5.	Diante disso, não ocorreu afronta ao RE 638.115/CE pelo acórdão recorrido ao considerar ilegal o pagamento de quintos/décimos incorporadas após 8/4/1998.
8. 	Do reajuste dos quintos pelas Leis 11.169/2005 e 13.323/2016
8.1. 	A recorrente aduz que os quintos podem ser reajustados pelas Leis 11.169/2005 e 13.323/2016, com base nos seguintes argumentos:
8.2. 	Tanto a Lei 11.169/2005 quanto a Lei 13.323/2016 concederam aumento a título de reajustes. E a VPNI está justamente sujeita a sofrer reajustes (peça 13, p. 6-7) . 
8.3. 	Ambas as citadas Leis estabeleceram que o reajuste incidiria sobre a remuneração dos servidores da Câmara dos Deputados (peça 13, p. 6) .
8.4. 	Nesse sentido, trouxe à colação o seguinte precedente do TCU: Acórdão 262/2011-TCU-Plenário (peça 13, p. 8-12) .
Análise:
8.5. 	No que tange à jurisprudência superada deste Tribunal, observa-se que os juízes são independentes e somente se submetem à lei, e não à jurisprudência. 
....................................................................................................................................................................
8.11. 	Entende-se [pois] que este Tribunal deve interpretar o regramento da VPNI de acordo com as regras de Hermenêutica Jurídica, e não guiado por precedentes jurisprudenciais oscilantes e superados, que não informam um norte seguro a ser seguido. 
8.12. 	Assim, vem à balha o disposto na Lei 13.323/2016:
'Art. 1º A remuneração dos servidores integrantes do Quadro de Pessoal da Câmara dos Deputados fica reajustada nos seguintes percentuais: 
I - 5,5% (cinco inteiros e cinco décimos por cento) , a partir de 1º de janeiro de 2016; 
II - 5% (cinco por cento) , a partir de 1º de janeiro de 2017, aplicados sobre as remunerações vigentes em 31 de dezembro de 2016; 
III - 4,8% (quatro inteiros e oito décimos por cento) , a partir de 1º de janeiro de 2018, aplicados sobre as remunerações vigentes em 31 de dezembro de 2017; 
IV - 4,5% (quatro inteiros e cinco décimos por cento) , a partir de 1º de janeiro de 2019, aplicados sobre as remunerações vigentes em 31 de dezembro de 2018. 
Parágrafo único. As tabelas constantes da Lei nº 12.777, de 28 de dezembro de 2012, ficam reajustadas de acordo com os incisos I a IV do caput deste artigo. 
Art. 2º O disposto nesta Lei aplica-se aos proventos de aposentadoria e às pensões sujeitos a reajustes com base na remuneração do servidor ativo. 
Art. 3º As despesas decorrentes desta Lei correrão à conta das dotações orçamentárias da Câmara dos Deputados. 
Art. 4º (VETADO) ' (grifos acrescidos) .
8.13. 	Acrescente-se o disposto no art. 1º da Lei 11.169/2005: 
'Art. 1º Fica alterada em 15% (quinze por cento) , a partir de 1º de novembro de 2004, a remuneração dos servidores públicos da Câmara dos Deputados' (grifos acrescidos) . 
8.14. 	Observa-se que o art. 41 da Lei 8.112/1990 assim dispôs: 
'Art. 41. Remuneração é o vencimento do cargo efetivo, acrescido das vantagens pecuniárias permanentes estabelecidas em lei' (grifos acrescidos) . 
8.15. 	Por seu turno, reza o art. 15 da Lei 9.527/1997: 
'Art. 15. Fica extinta a incorporação da retribuição pelo exercício de função de direção, chefia ou assessoramento, cargo de provimento em comissão ou de Natureza Especial a que se referem os arts. 3º e 10 da Lei nº 8.911, de 11 de julho de 1994. 
§ 1º A importância paga em razão da incorporação a que se refere este artigo passa a constituir, a partir de 11 de novembro de 1997, vantagem pessoal nominalmente identificada, sujeita exclusivamente à atualização decorrente da revisão geral da remuneração dos servidores públicos federais' (grifos acrescidos) . 
8.16. 	Assim, num primeiro lanço, poder-se-ia chegar à conclusão de que a VPNI, por estar englobada no conceito de remuneração (art. 41 da Lei 8.112/1990) , deveria sofrer a majoração prevista no art. 1º da Lei 13.323/2016 e no art. 1º da Lei 11.169/2005. 
8.17. 	O art. 41 da Lei 8.112/1990 é uma realidade morfológica e sintática que deve ser interpretada do ponto de vista literal. É do prisma literal o primeiro caminho que o intérprete deve percorrer com o intuito de alcançar o seu sentido. No entanto, após uma primeira perquirição filológica, impõe-se um trabalho lógico e sistemático, eis que nenhum artigo pode ser considerado separadamente do contexto em que se encontra situado. É nesse sentido a doutrina de Carlos Maximiliano: 
'A abstração sistemática é a lógica da ciência do Direito. Ninguém pode tornar-se efetivo senhor de disposições particulares sem primeiro haver compreendido a milímoda variabilidade do assunto principal na singeleza de ideias e conceitos da maior amplitude; ou, por outras palavras, na simples unidade sistemática' (grifos acrescidos) (in Hermenêutica e Aplicação do Direito, 15ª Ed., Rio de Janeiro: Forense, 1995, p. 5) . 
8.18. 	Corroborando essas considerações, traz-se à colação a lição de Maurício Godinho Delgado e Gabriela Neves Delgado: 
'Ora, o Direito é um conjunto sistemático de regras e princípios jurídicos, formando um todo lógico, coerente, harmônico. A ideia de sistema que impera no fenômeno jurídico faz com que o processo interpretativo situe a norma enfocada no conjunto normativo mais próximo, ao invés de tratá-la como uma realidade isolada e estanque' (grifos acrescidos) (in A reforma trabalhista no Brasil: com os comentários à Lei 13.467/2017. São Paulo: LTr, 2017, p. 217) . 
....................................................................................................................................................................
8.20. 	De tal arte, observa-se que o conceito de remuneração, por ser amplo e genérico, deve englobar as VPNIs. Todavia, a majoração das VPNIs, por ser prevista em norma específica, deve sofrer o temperamento previsto no art. 15 da Lei 9.527/1997, ou seja, está sujeita exclusivamente à atualização decorrente da revisão geral da remuneração dos servidores públicos federais. Esse entendimento é resultante da interpretação sistemática das Leis 9.527/1997, 8.112/1990, 11.169/2005 e 13.323/2016. 
....................................................................................................................................................................
8.22. 	Nessa toada, entende-se que os argumentos apresentados pela recorrente não merecem ser acolhidos.
CONCLUSÃO
9.	Da análise de mérito, conclui-se que:
é possível a incorporação de quintos com contagem de tempo residual até 8/4/1998, com amparo no art. 5º da Lei 9.624/1998, mas de somente um décimo se a exigência de exercício de função de confiança por doze meses vier a ser satisfeita após essa data-limite; 
 é o caso de transformar os quintos relativos ao período de 8/4/1998 a 4/9/2001 em 'Parcela Compensatória' a ser absorvida por quaisquer reajustes futuros, conforme modulação de efeitos prevista no RE 638.115/CE;
não houve afronta ao RE 638.115/CE pelo acórdão recorrido ao considerar ilegal o ato de aposentadoria que contempla o pagamento de quintos incorporados após 8/4/1998; e
a redação do item 9.2.2 do acórdão recorrido não merece reparos. 
9.1. 	Por conseguinte, deve-se negar provimento ao presente recurso.
PROPOSTA DE ENCAMINHAMENTO
10.	Ante o exposto, submetem-se os autos à consideração superior, propondo-se, com fundamento no art. 48 da Lei 8.443/1992:
a)	conhecer do recurso e, no mérito, negar-lhe provimento;
b)	informar à recorrente e demais interessados do acórdão a ser proferido, destacando que o relatório e o voto que o fundamentam podem ser acessados por meio do endereço eletrônico www.tcu.gov.br/acordaos."
É o relatório.

não há.

Procurador Rodrigo Medeiros de Lima.

APOSENTADORIA. INCORPORAÇÃO DE FUNÇÕES COMISSIONADAS EXERCIDAS POSTERIORMENTE À EDIÇÃO DA LEI 9.624/1998. REAJUSTAMENTO IRREGULAR DA VANTAGEM PESSOAL ALUSIVA AOS "QUINTOS". NEGATIVA DE REGISTRO. PEDIDO DE REEXAME. CONHECIMENTO. NÃO APRESENTAÇÃO DE ELEMENTOS BASTANTES PARA ALTERAR A DELIBERAÇÃO RECORRIDA. NÃO PROVIMENTO.

APOSENTADORIA (APOS)

Secretaria de Recursos (Serur); Secretaria de Fiscalização de Integridade de Atos e Pagamentos de Pessoal e de Benefícios Sociais (Sefip).

Por meio do Acórdão 18596/2021-TCU-Primeira Câmara, esta Corte negou registro à aposentadoria da sra. Erondina Gomes de Sousa, ex-servidora da Câmara dos Deputados. A recusa se deveu:
a) à inclusão, nos proventos, de "quintos" oriundos do exercício de funções comissionadas (FC) posteriormente à edição da Lei 9.624/1998, prática reputada ilícita pelo Supremo Tribunal Federal (STF) ; e,
b) ao reajustamento irregular das parcelas incorporadas.
2.	Inconformado, o órgão de pessoal da Casa Legislativa interpõe pedido de reexame.
3.	Para tanto, argumenta, em essência, que:
	- quanto ao primeiro quesito, "o entendimento adotado pelo STF no Recurso Extraordinário 638.115 não se aplica [à situação regulada pelo art. 5º da Lei 9.624/1998], pois a decisão proferida pelo Pretório Excelso não tratou da hipótese de contagem de tempo residual, mas apenas de novas incorporações com base em funções exercidas exclusivamente no período compreendido entre a vigência da Lei 9.624/1998 e da MP 2.225-45/2001";
	- "assim, deve ser reconhecida a legalidade da incorporação de 1/10 de FC-04 pela ex-servidora Erondina Gomes de Sousa, no período de 28/7/1997 a 27/7/1998, fundada na utilização de tempo residual; o 1/10 de FC-04 restante, também relativo ao período de 28/7/1997 a 27/7/1998, [...] deve ser transformado em parcela compensatória, conforme o entendimento do Tribunal de Contas da União e também do Supremo Tribunal Federal";
	- com relação ao segundo quesito, é certo que, conforme estabelecido no art. 1º, inciso III, da Lei 8.852/1994 e no art. 23, § 5º, da Portaria 402/2008 do Ministério da Previdência Social, o conceito de "remuneração" abrange as parcelas associadas aos "quintos/décimos" incorporados, ainda que transformados em vantagem pessoal nominalmente identificada (VPNI) ;
	- logo, "os reajustes conferidos pelas Leis 11.169/2005 e 13.323/2016 devem incidir, como incidiram, sobre as parcelas daqueles servidores que recebem VPNI";
	- nessa linha, inclusive, foi a conclusão a que chegou a própria Corte de Contas no Acórdão 262/2011-TCU-Plenário, quando reconheceu que "a VPNI [dos 'quintos'] sofre reajustes setoriais, com caráter de revisão geral".
4.	Conclusivamente, requer:
"a. seja tornada sem efeito a determinação contida no item 9.2.2 da parte dispositiva do acórdão, relativa à impugnação dos reajustes conferidos pela Lei 13.323/2016, sobre a VPNI prevista no art. 62-A da Lei 8.112/1990; 
b. seja reconhecida a legalidade da vantagem pessoal nominalmente identificada decorrente da incorporação da parcela de 1/10 de FC-04 pela ex-servidora Erondina Gomes de Sousa, no período de 28/7/1997 a 27/7/1998, por ter-se fundado na utilização de tempo residual, nos termos do art. 5º da Lei n. 9.624/1998; e 
c. dos 10/10 de FC-04 inicialmente incorporados pela ex-servidora, seja reconhecida a legalidade de 9/10 de FC-04, por funções exercidas no período de 29/7/1993 a 27/7/1998, com a consequente transformação do restante 1/10 de FC-04, incorporado com base em função exercida no período de 28/7/1997 a 27/7/1998, além dos limites previstos nos arts. 3º e 5º da Lei n. 9.624/1998, em parcela compensatória, a ser absorvida por reajustes futuros".
5.	Instruindo o feito, a Secretaria de Recursos (Serur) posiciona-se pelo conhecimento e não provimento do pedido de reexame.
6.	O Ministério Público, em cota simples, põe-se de acordo. 
7.	Ratifico o juízo inicial de admissibilidade do recurso.
8.	No mais, acompanho as conclusões dos pareceres, sem prejuízo das considerações adiante.
9.	Sobre a possibilidade de aproveitamento, para uma derradeira incorporação de FC, do tempo residual verificado em 10/11/1997, é de se reconhecer que, de fato, o ponto não foi abordado pela Suprema Corte no julgamento do RE 638.115.
10.	Entretanto, nos exatos termos da Decisão 925/1999-Plenário, da relatoria do ministro Walton Alencar Rodrigues, a incorporação admitida é de um "décimo", e não de um "quinto", como se verificou na espécie:
"O Tribunal Pleno, diante das razões expostas pelo Relator, DECIDE: 
8.1. firmar o seguinte entendimento: 
8.1.1. é devida a incorporação, ou a atualização de quintos, com fundamento no art. 3º, caput, da Lei 9.624/98, até 8.4.98, adotando-se, para tanto, os critérios contidos na redação original do art. 3º da Lei 8.911/94; 
8.1.2. é assegurado, nos termos do art. 5º da Lei 9.624/98, o cômputo do tempo residual de exercício de funções comissionadas não empregado, até 10.11.97, para a incorporação de parcela de décimo, com termo final na data específica em que o servidor complete o interstício de doze meses, de acordo com a sistemática definida na redação original do art. 3º da Lei 8.911/94" (grifei) .
11.	Subsiste, pois, a falha apontada no aresto atacado, passível de saneamento, contudo, na forma indicada pelo próprio recorrente (i.e., transformação de 1/10 de FC-4 em parcela compensatória, a ser absorvida por quaisquer reajustes futuros concedidos aos servidores) .
12.	Com relação ao reajustamento das parcelas incorporadas, hoje transformadas em VPNI, transcrevo, adiante, os principais dispositivos de regência da matéria (destaques acrescentados) :
Lei 8.112/1990
"Art. 41.  Remuneração é o vencimento do cargo efetivo, acrescido das vantagens pecuniárias permanentes estabelecidas em lei.
............................................................................................................................................
Art. 62-A. Fica transformada em Vantagem Pessoal Nominalmente Identificada - VPNI a incorporação da retribuição pelo exercício de função de direção, chefia ou assessoramento, cargo de provimento em comissão ou de Natureza Especial a que se referem os arts. 3º e 10 da Lei no 8.911, de 11 de julho de 1994, e o art. 3o da Lei no 9.624, de 2 de abril de 1998.
Parágrafo único.  A VPNI de que trata o caput deste artigo somente estará sujeita às revisões gerais de remuneração dos servidores públicos federais."
Constituição Federal
"Art. 37. A administração pública direta e indireta de qualquer dos Poderes da União, dos Estados, do Distrito Federal e dos Municípios obedecerá aos princípios de legalidade, impessoalidade, moralidade, publicidade e eficiência e, também, ao seguinte:
............................................................................................................................................
X - a remuneração dos servidores públicos e o subsídio de que trata o § 4º do art. 39 somente poderão ser fixados ou alterados por lei específica, observada a iniciativa privativa em cada caso, assegurada revisão geral anual, sempre na mesma data e sem distinção de índices".
Lei 10.331/2001
"Art. 1º As remunerações e os subsídios dos servidores públicos dos Poderes Executivo, Legislativo e Judiciário da União, das autarquias e fundações públicas federais, serão revistos, na forma do inciso X do art. 37 da Constituição, no mês de janeiro, sem distinção de índices, extensivos aos proventos da inatividade e às pensões."
13.	Pois bem, é fora de dúvida que, na dicção do art. 41 da Lei 8.112/1990, a VPNI alusiva aos antigos "quintos/décimos" de funções comissionadas constitui "vantagem pecuniária permanente estabelecida em lei" e, dessa forma, integra o conceito de "remuneração".
14.	Sem embargo, o mesmo estatuto que define o termo distingue a parcela e fixa as balizas para o seu reajustamento: exclusivamente mediante revisões gerais de remuneração dos servidores públicos (parágrafo único do art. 62-A) .
15.	Aqui, a aplicação do princípio da especialidade já resolve a aparente antinomia discutida nos autos: a norma que disciplina, em específico, o reajustamento da VPNI ao longo do tempo (Lei 8.112/1990) prevalece sobre a norma que dispõe, em caráter pontual e genérico, sobre o reajuste da remuneração dos servidores da Câmara dos Deputados (Lei 13.323/2006) .
16.	Mas, para além disso, o fato é que a Lei 8.112/1990, estatuto jurídico do funcionalismo federal, norma de iniciativa privativa do Presidente da República, não poderia ter seus efeitos mitigados por norma de iniciativa do Poder Legislativo, caso da Lei 13.323/2016.
17.	Assim, tratando-se os "quintos/décimos" de vantagem de natureza tipicamente estatutária, há de prevalecer, na espécie, seja pela observância do princípio da especialidade, seja pela prerrogativa constitucionalmente atribuída ao Chefe do Poder Executivo para a propositura de leis que disponham sobre o regime jurídico do funcionalismo, a disciplina estabelecida no art. 62-A, parágrafo único, da Lei 8.112/1990.
18.	Posto isso, de outra parte, não há como dissociar a expressão "revisão geral de remuneração dos servidores públicos federais", fixada no estatuto, da "revisão geral anual [da remuneração dos servidores públicos]" estabelecida na Constituição. Esta, a propósito, também de iniciativa privativa do Presidente da República, é feita "sem distinção de índices", característica que igualmente desqualificaria, como tal, o reajuste previsto na Lei 13.323/2016, concedido apenas aos servidores da Câmara.
19.	Por fim, lembro que a distinção entre "reajuste de remunerações e subsídios por lei específica" (ou "reajuste setorial", como denomina o recorrente) , caso da Lei 13.323/2016, e "revisão geral de remunerações e subsídios", caso, por exemplo, da Lei 10.697/2003, foi exposta com meridiana clareza pela Suprema Corte no julgamento da ADI 3.968, cuja ementa, por seu didatismo, peço licença para transcrever parcialmente (ênfase acrescentada) :
"AÇÃO DIRETA DE INCONSTITUCIONALIDADE. ARTIGOS 2º, 5º E 9º, PARTE FINAL, DA LEI 15.512/2007 DO ESTADO DO PARANÁ. CONCESSÃO, A PAR DE ÍNDICE GERAL DE CORREÇÃO SALARIAL PARA TODAS AS CARREIRAS ESTATUTÁRIAS DO PODER EXECUTIVO, DE ÍNDICE COMPLEMENTAR VARIÁVEL, CONSIDERADA A INCIDÊNCIA DO IPCA DESDE A DATA DA CONSOLIDAÇÃO DOS PLANOS DE CARREIRA OU DE REESTRUTURAÇÃO DAS TABELAS DE VENCIMENTOS. VALIDADE. POSSIBILIDADE DE DESCONTO DOS REAJUSTES SETORIAIS POR OCASIÃO DA REVISÃO GERAL DA REMUNERAÇÃO DOS SERVIDORES. EXAURIMENTO DA EFICÁCIA DOS ARTIGOS 5º E 9º, PARTE FINAL, DA LEI 15.512/2007 DO ESTADO DO PARANÁ. PREJUDICIALIDADE. AÇÃO PARCIALMENTE CONHECIDA E, NA PARTE CONHECIDA, JULGADO IMPROCEDENTE O PEDIDO. 
1. A revisão geral anual da remuneração e subsídios dos servidores públicos e agentes políticos, cuja iniciativa legislativa é do chefe do Poder Executivo de cada ente federativo (artigo 61, § 1º, II, a, da Constituição Federal) , deve se dar na mesma data para todos e sem distinção de índices (artigo 37, X, da Constituição Federal) . 
2. O reajuste de remunerações e subsídios por lei específica tem por objeto a readequação da retribuição pecuniária devida pelo exercício de determinado cargo, ajustando-a à realidade das suas responsabilidades, atribuições e mercado de trabalho, enquanto que a revisão geral anual tem por escopo a mera recomposição do poder aquisitivo das remunerações e subsídios de todos os servidores públicos e agentes políticos de determinado ente federativo. 
3. A revisão geral anual sem distinção de índices não impede que determinadas categorias recebam efetivamente revisão diferenciada de outras, caso essa diferenciação reflita reajustes anteriores, de forma a evitar o desvirtuamento dos reajustes setoriais e a necessidade de redução do índice de revisão, em prejuízo das categorias funcionais que não tiveram qualquer aumento salarial. Precedente: ADI 2.726, Rel. Min. Maurício Corrêa, Plenário, DJ de 29/8/2003" (Tribunal Pleno; relator Min. Luiz Fux; julgada em 29/11/2019) .
20.	Não há, pois, o que reparar na decisão recorrida.
	Diante do exposto, voto no sentido de que o Tribunal adote a deliberação que ora submeto a este Colegiado.
TCU, Sala das Sessões Ministro Luciano Brandão Alves de Souza, em 20 de setembro de 2022.
BENJAMIN ZYMLER 
Relator